臺灣高等法院高雄分院刑事判決　　　　　　　　　　九十一年度上重訴字第一一號
　　上　訴　人
　　即　被　告　戊○○
　　指定辯護人　義務辯護人　甲○○
右上訴人因殺人案件，不服臺灣屏東地方法院九十年度重訴字第十五號中華民國九十
一年五月二十日第一審判決（起訴案號：臺灣屏東地方法院檢察署九十年度偵字第四
五０六號），提起上訴，本院判決如左：
      主  文
上訴駁回。
      事  實
一、戊○○於民國（下同）八十二年間因罹患器質性精神病等疾病前往高雄市靜和醫
    院住院治療，出院後仍間續接受門診治療至八十八年七月二十八日止，惟仍有反
    社會人格、偏差行為、情緒不穩、失眠、自我控制力變差、衝動控制不好、幻覺
    、妄想等現像，加之又有長期濫用安非他命、強力膠、酒精之情形，導致智力功
    能和認知功能受損，社會和職業功能明顯有障礙，而有相應之犯罪行為發生，對
    外界事務之認知與判斷能力已較常人明顯減弱，為精神耗弱之人，其前此並因竊
    盜案件，經台灣屏東地方法院以八十七年度易字第一七七三號判決科處有期徒刑
    一年二月，嗣經本院於八十八年三月十六日以八十八年度上易字第三八三號判決
    駁回上訴確定，於八十九年九月十八日執行完畢，詎仍不知安份守矩，復於九十
    年七月十五日下午三時三十分許，在屏東縣麟洛鄉某土地公廟旁吸食強力膠二條
    後，在該處休息至同日下午四時許，即騎乘自行車返回其位於屏東縣內埔鄉○○
    村○○路五六四號住處，於同日下午四時三十分許返抵住處後，繼與其兄長丁○○共同飲酒約十五分鐘左右，戊○○共飲用米酒及保力達各一杯後，即在旁休息
    ，迄同日下午五時三十分許，戊○○於上揭住處騎樓下向其母楊鄭玉娥要錢購買
    物品，惟其母楊鄭玉娥表示沒錢，二人因而發生爭執，楊鄭玉娥不予理會欲轉身
    進入屋內，戊○○見狀即拉住其母楊鄭玉娥之手試圖阻止，適戊○○之兄己○○
    甫自屋後舊宅內睡覺起身經由騎樓走到廚房內飲水，戊○○見狀放手作罷，惟因
    所患器質性精神病、吸食強力膠及飲用酒類之相互影響，認知功能和對現實判斷
    力明顯較常人下降，於恍惚中似真似幻感到己○○向其吐口水，並聽聞己○○向
    其連續聲稱：「看要怎麼樣？」等語，在精神耗弱之狀態下，遂基於殺人之既括
    犯意，走至屋外取出其母楊鄭玉娥所有，不知何人放置於花盆上之菜刀一把，返
    回上開騎樓下，右手正握菜刀置於背後，楊鄭玉娥、己○○雖目睹上情，不以為
    意，楊鄭玉娥仍站立於原處，己○○則於廚房內飲水後，逕自廚房往騎樓方向離
    去，於行經戊○○身旁時，戊○○即持刀猛砍己○○之左後腦，己○○冷不防，
    遭戊○○之襲擊，基於本能反應，回身探看，並以雙手護頭，詎戊○○復接續以
    菜刀猛砍己○○二、三刀，致使己○○受有低血容性休克、雙手深部砍傷、頭皮
    深刺割傷及左額切傷等傷害，楊鄭玉娥發現上情，趨前護衛己○○，戊○○復承
    殺害直系血親尊親屬之犯意，不發一語，先以左手反拗楊鄭玉娥之右手，繼之以
    菜刀持續猛砍殺其母楊鄭玉娥之頭、頸部數刀，致使楊鄭玉娥受有(一)右眼尾部瘀
    痕二×一公分，伴有皮下出血三×二公分；(二)左耳耳背向前之銳器切割傷數條，
    最大者三×一．五公分；(三)右後枕部距腳跟高一四五公分處，方向由左向右，深
    及頭骨內板致骨折之砍殺傷七×二公分；(四)左後枕部距腳跟高一四四公分處，方
    向由右向左，深及頭骨內板致骨折之砍殺傷七×二公分；(五)後枕部下方距腳跟高
    一三四公分處，方向由左向右，寬十三×四公分，多發性砍殺傷，造成皮下肌肉
    血管碎裂，深及頸椎棘；(六)距腳跟高一三一公分，傷口左深右淺之六×○．一公
    分之表面切割傷【上述(一)至(六)之傷害伴有頭骨骨折，蜘蛛膜左顳尖部出血三×二
    公分，右顳部出血八×七公分，右小腦底部出血三×二公分】；(七)距腳跟高一二
    八公分左三．五公分處，表面傷口三×○．七公分，深達鎖骨並伴有皮下出血六
    ×三公分之切割傷；(八)距離腳跟高一二八公分左三．五公分處三×二公分之瘀傷
    ；(九)左肩及左上臂交接處一×○．二公分表皮切割傷；(十)左上臂縱向有擦傷以及
    瘀痕六×○．五公分；(十一)左肘背擦傷七×○．一公分；(十二)左前臂上方七×一公分
    深及皮下肌肉之切割傷；(十三)左腕部割傷七×二公分；(十四)左掌背多發性切割傷大達
    三×○．一公分；(十五)左食指及中指間切割傷五×二公分；(十六)右大腿部多發性橫向
    瘀痕大達五×四公分等傷害，當場因大量出血導致低容積性休克而倒地身亡，戊○○見楊鄭玉娥倒地不起，即停手作罷，趨前至楊鄭玉娥身前失聲痛哭，嗣因雙
    手沾血，頗感不快，始回身進入屋內廚房清洗雙手及其所持之菜刀，嗣因心中突
    感罪惡，將上開菜刀放置於屋內躺椅上後，至屋內神桌點香參拜「太子爺」以求
    心安、並示懺悔之意，己○○則藉戊○○回身進屋之際，奔逃出外，惟仍因傷勢
    過重，昏倒於屋外大樹下，幸經兄長丙○○及時返家發覺上情，打電話報警救援
    送醫診治，始倖免於難，戊○○亦於同日下午六時十分許，在參拜「太子爺」時
    為據報趕至之屏東縣警察局員警乙○○等人當場逮捕。
二、案經屏東縣警察局內埔分局報請臺灣屏東地方法院檢察署檢察官偵查起訴。
     理  由
一、訊據上訴人即被告戊○○（下稱被告）對於右揭因向母楊鄭玉娥要錢買東西不成
    ，而持菜刀先後砍殺其兄長楊添鳳、母親楊鄭玉娥之事實，均坦承不諱，核與被
    害人己○○於警、偵訊、原審法院調查時指述情節相符，復有被告持以行兇所用
    之菜刀一把扣案，及案發現場照片十四幀在卷可憑（見九十年相字第四六九號相
    驗卷第二十一至二十四頁、第三十六頁至四十二頁），被害人即被告之母楊鄭玉
    娥遭被告砍殺，受有如事實欄所示之傷害，當場因大量出血導致低容積性休克而
    倒地身亡之事實，亦經台灣屏東地方法院檢察署檢察官督同法醫師相驗及解剖屬
    實，有勘驗筆錄、驗斷書、相驗屍體證明書、解剖照片附卷可稽（見上開相驗卷
    第三頁至第十三頁）。經將解剖所取得被害人楊鄭玉娥之器官等送請法務部法醫
    研究所鑑定結果，亦認被害人楊鄭玉娥係因銳器砍殺傷，造成大量出血導致低容
    積性休克死亡，死亡方式為他殺等情，有該所九十年十月二日法醫所九０理字第
    一八六一號函暨所附（九０）法醫所醫鑑字第０九０一號鑑定書在卷足憑（見同
    上相驗卷第四十四頁以下）。而被害人己○○被砍殺後，受有低血容性休克、雙
    手深部砍傷、頭皮深刺割傷及左額切傷等傷害，經送醫後始倖免於難之事實，亦
    有財團法人屏東基督教醫院九十年七月十五日乙診字第Ｅ00000000號診
    斷證明書及同院九十年八月二十二日（九十）屏基醫安字第九００八０五三號函
    文各一紙在卷可憑（見九十年度偵字第四五０六號卷第三十五頁、警卷第十二頁
    ），被告自白顯與事實相符，堪可採信。被害人楊鄭玉娥之死亡暨被害人己○○
    之受傷既係因被告之行為所引起，二者間自有相當之因果關係。
二、按殺人與傷害罪之區別，應以有無殺意以為斷，被害人所受傷害程度固不能據為
    認定有無殺意之唯一標準，但加害人之下手情形如何，於審究犯意方面，仍不失
    為重要參考資料，此有最高法院二十年非字第一０四號判例可資參照。而頭、頸
    部均為人體之要害，如以質地堅硬之菜刀朝人之頭、頸部砍殺均足以致人於死，
    被告持菜刀朝被害人頭、頸等人之重要部分砍殺，其有殺人之犯意，應堪認定。
三、證人即被告之兄長丁○○於原審法院調查時另證稱：「（問：當天下午四點半左
    右是否與被告一起喝酒？）有，戊○○是各喝了一杯米酒頭及一杯保力達，土地
    公廟距我家約半個小時等語（見原審卷第五十六頁）。經檢察官將被告於案發當
    日所採之尿液、血液送請內政部警政署刑事警察局檢驗結果，被告尿液部分檢出
    「(一)微量酒精；(二)甲苯；(三)丙酮；(四)丁酮、戊酮等溶劑成分；‧‧‧‧等」。血
    液部分檢出「(一)甲苯成分；(二)酒精成分，濃度為百分之零點三三九（Ｗ／Ｖ）；
    (三)乙醛成分（人體中酒精之代謝產物）；(四)丙酮成分。」，有該局九十年八月十
    四日刑鑑字第一四九四四九號鑑驗通知書一份在卷可證（見九十年度偵字第四五
    ０六號卷第四十九頁、五十頁），而強力膠之主要成分為甲苯，另外含較少量的
    樹脂、丁酮等，亦有行政院國軍退除役官兵輔導委員會臺北榮民總醫院九十一年
    一月二十一日北總內字第九一二０六三六號函檢送之「強力膠對人體的影響？」
    一紙附卷可憑（見原審卷第六十六頁），足徵被告供稱當日於案發前曾有飲酒及
    吸食強力膠等語，應堪採信。
四、證人即被告之兄長丙○○於檢察官偵查時證稱：被告平時精神狀況不穩定，施用
    毒品甚久。他好像有精神幻想症等語，被告兄長即被害人楊添鳳亦陳稱：他（指
    被告）都吸膠，以前是吸安非他命等語（見九十年度偵字第四五０六號卷第四頁
    背面、第八頁背面、第三十頁背面）；證人即被告之兄長丁○○於本院調查時證
    稱：當時覺得他有點怪異，眼睛有點模糊，好像有吸食強力膠的現象；他國中就
    有在吸食，當時不會吸很多，去靜和醫院治療是因為吸食安非他命，被告有精神
    病，他經常跟我說他常聽到有人在叫他，因為他沒有辦法工作，所以無聊或癮起
    的時候就會去吸食強力膠等語。證人即被告兄長丙○○亦證稱：他以前都吸安非
    他命，後來沒錢，就吸食強力膠等語（見本院卷第四十三頁、第四十四頁、第六
    十九頁）。證人即管區警員庚○○於原審法院證稱：當時作筆錄時，我們所問的
    問題他都聽得懂，也有連續回答，但是順序不是很配合，都會跳的回答等語（見
    原審卷第三十九頁），於本院調查時亦證稱：他案發前就有案件在警局，有一些
    騷擾住家的案件，製做筆錄當時確實有一些異常，以前我們處理他的案件他就是
    這種態度，例如我們問他，一些比較不重要的問題，不知道他是聽不懂，還是不
    會回答，有時答非所問，但是我無法分辨他確實是否精神有問題等語（見本院卷
    第八十一頁）。而被告確曾於八十二年八月二十日前往高雄市靜和醫院接受治療
    ，經診斷結果為藥物性精神病，同時住院至八十三年一月四日，出院後陸陸續前
    往該院接受門診治療，迄於八十八年七月二十八日止，此經該院函覆並檢送病歷
    在卷可憑（所檢送最後看診病歷日期為八十八年五月一日，見偵查卷第五十六頁
    至七十二頁），經原審法院檢卷送請高雄市立凱旋醫院診斷鑑定結果，認：「案
    主的診斷為器質性精神病，但並未完全排除精神分裂病的診斷。犯案當時案主有
    喝酒與吸食強力膠等物質，在酒精作用與強力膠的影響下，其認知功能和對現實
    判斷力明顯較常人下降，且其意識受到妄想內容影響所為的行為，已顯者比常人
    平均能力為低，依據精神醫學專業知識判斷，涉案當時已達精神耗弱程度。」，
    此有該院九十一年三月二十九日高市凱醫成字第００００五三一號函暨檢送之鑑
    定書一份附卷可按（見原審卷第八十九頁以下）。另酌以證人丙○○等人上開所
    證，及被告於原審法院調查時供稱：當天我哥哥要進我家時，他向我吐口水，我
    很不爽，而且他還跟我說「看要怎麼樣」等七句話等語（見原審卷第二十七頁）
    ，於檢察官偵查中供稱：平時一天吸膠三瓶，吸時會幻想，不吸會很難過等語，
    於接受偵訊時復有胡言亂語、喃喃自語之現象（見偵查卷第二十一頁背面、第二
    十二頁及背面），於檢察官聲請原審法院准予裁定羈押時亦答非所問（見原審九
    十年度聲羈押字第一０五號卷第五頁）等情觀之，被告平時確罹患有器質性精神
    病等疾病，且於殺人行為時，應已因精神病症等而陷於精神耗弱之狀態無訛。雖
    證人即警員許榮論於原審證稱：整個逮捕過程被告都很配合，他精神都沒有異狀
    等語，證人即被告之兄長戊○○亦證稱：當時被告之精神狀態與平常一樣等語，
    被害人即被告兄長己○○於檢察官偵查中亦陳稱：當時蠻正常等語。惟精神是否
    耗弱係屬醫學上精神病科之專門學問，非有專門精神病醫學研究之人予以診察鑑
    定，不足資為斷定，證人許榮論、戊○○及被害人己○○並非精神科醫師，是渠
    等所為有關被告精神並無異常之所證，不足為被告不利之認定，附此敘明。
五、核被告殺害其母親楊鄭玉娥之所為，係犯刑法第二百七十二條第一項殺直系血親
    尊親屬罪，殺害兄長己○○未生死亡之結果部分之所為，係犯刑法第二百七十一
    條第二項、第一項殺人未遂罪。被告殺害被害人己○○於先，嗣於其母楊鄭玉娥
    上前搭救己○○時，又砍殺被害人楊鄭玉娥於後，其前行為與後行為，依社會一
    般健全觀念，在時間差距上可以分開，在刑法評價上，各具獨立性，每次行為皆
    可獨立成罪，惟時間緊接，所犯係犯罪基本構成要件相同之罪名，應係基於概括
    犯意反覆為之，為連續犯，應從重僅論以一殺直系血親尊親屬罪，公訴人認應分
    論併罰，尚有未洽。被告前因竊盜案件，經台灣屏東地方法院以八十七年度易字
    第一七七三號判決科處有期徒刑一年二月，嗣經本院於八十八年三月十六日以八
    十八年度上易字第三八三號判決駁回上訴確定，於八十九年九月十八日執行完畢
    之事實，有臺灣屏東地方法院檢察署刑案資料查註紀錄表及臺灣高等法院被告全
    國前案紀錄表各一紙在卷可查，其於有期徒刑執行完畢後，五年之內再犯有期徒
    刑以上刑之本罪，為累犯，惟所犯殺害直系血親尊親屬罪最低法定本刑為無期徒
    刑，依法不得加重。被告為本件殺人犯行時係精神耗弱之人，已如前述，爰依刑
    法第十九條第二項規定減輕其刑。證人即警員乙○○於本院審理時證稱：是其接
    獲被告大哥報案，有說他弟弟殺他母親及二哥等語（見本院卷第一一六頁），是
    被告雖犯後於警訊時即坦承犯行，惟既在有偵查犯罪權限之人知悉犯罪事實及犯
    人之後，核與自首之要件不符，附此敘明。
六、原審因而適用刑法第二百七十二條第一項、第五十六條之規定，審酌被告於行為
    之際，已陷於精神耗弱之狀態，且坦承犯行，態度尚可，及被告正值年輕力盛，
    不思勤奮工作，獨立謀求生活之資，僅因要錢不成，即持刀連續朝其母及兄長行
    兇，致成一死一傷，犯罪情節非輕等一切情狀，認非予長期監禁，顯不足以矯正
    其惡劣犯行，而量處無期徒刑，並諭知褫奪公權終身。復敘明被告雖經判處無期
    徒刑，將來仍有假釋出監執行期滿而視為執行完畢之可能，而依高雄市立凱旋醫
    院上開精神鑑定書亦認被告宜有「長期藥物治療，以控制病情，方有可能達到穩
    定的控制」，為預防其再次犯罪，避免悲劇再度發生，爰依刑法第八十七條第二
    項、第三項之規定，併宣告於刑之執行完畢或赦免後，令入相當處所施以監護三
    年。另敘明扣案供犯罪所用之菜刀一把係被害人楊鄭玉娥所有，已據被害人己○○陳明在卷（見原審卷第二十六頁）；扣案血液、尿液各一瓶、褲子一件、皮帶
    一條及脫鞋一雙，雖係被告所有；扣案之現場洗碗槽中所採集之毛髮一件、被害
    人楊鄭玉娥臨死之際手中所握之新台幣五十元、一元硬幣各一枚暨毛髮二件，亦
    不屬供犯罪所用或犯罪所得之物，核與刑法第三十八條所定沒收之要件不合，故
    不予宣告沒收。經核原判決認事用法並無不當，量刑亦稱允當，被告上訴意旨認
    判刑太重，指摘原判決不當，為無理由，應予駁回。
據上論結，應依刑事訴訟法第三百六十八條，判決如主文。
本案經檢察官郭振昌到庭執行職務。
中    華    民    國     九十一     年       九       月      三十      日
                              臺灣高等法院高雄分院刑事第四庭
                                  審判長法官  蕭權閔
                                        法官  陳啟造
                                        法官  李嘉興
右正本證明與原本無異。
如不服本判決應於收受本判決後十日內向本院提出上訴書狀，其未述上訴理由者，
並得於提起上訴後十日內向本院補提理由書狀（均須按他造當事人之人數附繕本)「
切勿逕送上級法院」。
                                      書記官  呂素珍
中    華    民    國     九十一     年       十       月       二       日
附錄：本判決論罪科刑法條：
刑法第二百七十二條第一項
殺直系血親尊親屬者，處死刑或無期徒刑。
                                                                        Ｋ
